【裁判字號】    93,訴,2679
【裁判日期】    950619
【裁判案由】    傷害致死
【裁判全文】
臺灣高雄地方法院刑事判決              93年度訴字第2679號
公  訴  人  臺灣高雄地方法院檢察署檢察官
被      告  庚○○
被      告  辛○○
共      同
選任辯護人  吳建勛律師
            丑○○律師
上列被告因傷害致死案件，經檢察官提起公訴（93年度偵字第124
48號），本院判決如下：
    主  文
辛○○共同傷害人之身體因而致人於死，處有期徒刑拾年。
庚○○共同傷害人之身體因而致人於死，處有期徒刑玖年。
    事  實
一、辛○○、庚○○均係址設高雄市前金區市○○路272 號與鼎
    盛街交叉口「市中華廈」1 樓河邊海產餐廳（下稱河邊餐廳
    市中店）暨設於相距400 公尺以內之高雄市○○路分店（下
    稱河邊餐廳河北店）負責人戊○○之胞弟。民國92年8 月12
    日（即農曆7 月15日中元節）晚間，辛○○、庚○○兄弟因
    河邊餐廳在河北店普渡後設宴，遂到場幫忙招待賓客，席間
    辛○○、庚○○兄弟經不詳管道，知悉有人在上開河邊餐廳
    市中店用餐後欲賒帳，遂夥同另2 名不詳姓名年籍成年男子
    趕赴市中店處理，於同日晚間9 時30分至40分許間抵達後，
    辛○○即走至該市中店內僅存之客人周進宗桌邊（靠近鼎盛
    街一側之透明玻璃旁），於與周進宗交談後一言不合，明知
    周進宗手無寸鐵，突遭多人圍毆，根本無力還擊，即至該店
    門口拿起放於地面之上有圓頭之白鐵製迎賓柱（未扣案），
    與其弟庚○○及上開另2 名不詳姓名年籍成年男子，共同基
    於傷害之犯意聯絡，由辛○○持前揭上有圓頭之白鐵製迎賓
    柱朝周進宗之頭部揮去，致該鐵柱上之圓頭重擊在周進宗頭
    部，而庚○○及上開2 名男子見周進宗倒地後，則上前以腳
    踢擊周進宗身體。渠等對於以鐵柱重擊他人頭部及以腳踢擊
    已受傷倒地之他人身體，在客觀上雖能預見可能導致死亡之
    結果，惟渠等因處於激憤狀態，在主觀上並無預見，仍分別
    以鐵柱及腳猛擊周進宗之頭部及其他身體部位，致周進宗受
    有附表一所示之傷害而陷入昏迷，隨後即由上開2 名不詳男
    子將周進宗拖至市中店門外騎樓。嗣因高雄市政府警察局新
    興分局員警壬○○接獲勤務指揮中心通報有人於92年8 月12
    日晚間9 時45分許在河邊餐廳市中店前打架，遂以線上警網
    通報員警丁○○、辰○○前往處理，並由到場之前揭員警協
    助將周進宗抬上救護車送往高雄市阮綜合醫院急救，而周進
    宗因頭部遭鈍器傷，致頭部左側塌陷性骨折及右側硬腦膜下
    出血，延至92年8 月15日上午7 時50分許不治死亡。
二、案經周進宗之兄丙○○訴請高雄市政府警察局新興分局報告
    台灣高雄地方法院檢察署檢察官偵查起訴。
    理  由
壹、程序方面
一、按被告以外之人於偵查中向檢察官所為之陳述，除顯有不可
    信之情況者外，得為證據，刑事訴訟法第159 條之1 第2 項
    定有明文。證人子○○、丁○○、辰○○、癸○○、林文政
    、卯○○、戊○○、張素貞、己○○、曾光民於偵查中經具
    結後所為之陳述，對被告而言，屬被告以外之人於偵查中向
    檢察官所為之陳述，依上揭法條規定，原則上具證據能力，
    而被告及辯護人復未提出有何顯不可信之情況，自得為證據
    。
二、本件被告、辯護人及檢察官均對本院所提示證人劉英宗、甲○○（均係河邊海產店市中店所在之「市中華廈」大樓管理
    員）警詢筆錄、台灣高雄地方法院檢察署法醫解剖死者周進
    宗之紀錄報告（見92年度相字第1381號卷第55至73頁）、相
    驗屍體證明書（見上揭相字卷第51頁）、高雄市政府警察局
    新興分局刑事組於92年8 月15日下午5 時20分許拍攝死者周
    進宗屍體外觀照片9 張（見上揭相字卷第38、39頁）、阮綜
    合醫院所出具之診斷證明書（見上揭相字卷第30頁）、高雄
    市政府警察局新興分局受理各類案件紀錄表（見92年度他字
    第4104號號卷第285 頁）等證據之證據能力均不爭執（見本
    院卷第40、41、334 至337 、343 、348 頁），上揭證人於
    警詢之證述及各該文書之記載，皆係單純陳述相驗屍體之經
    過、員警受理報案之過程，依該等筆錄及文書作成時之情況
    ，認為適當，故認為適當，爰依刑事訴訟法第15 9條之5 得
    作為證據，核先敘明。
三、辯護人於本院準備程序雖辯稱：扣案錄影帶4 片（其外觀上
    分別載有「12、河邊」、「13」、「14」、「31」等字樣）
    係違法搜索而來云云（見本院卷第36頁），然證人甲○○即
    河邊餐廳市中店所在之「市中華廈」管理員於偵查及本院審
    理時已證稱：伊是擔任「市中華廈」警衛，於92年8 月12日
    （即被害人周進宗遭圍毆日）係值夜班，上班時間係從晚上
    10時30分許起至翌日上午6 時止，於該日（92年8 月12日）
    晚間11時左右，有警察到管理室來說外面有人打架，且有人
    因此受傷很嚴重，所以要拿錄影帶，伊便「配合」員警交出
    錄影帶；之後約在92年8 月16或17日下午1 時許，又有穿制
    服的警察到管理室說先前拿的錄影帶不對，要再拿13號、14
    號的錄影帶，員警就自己去拿兩捲錄影帶等語（見上揭他字
    卷第27、28頁，本院卷第321 、322 頁），可見證人甲○○
    管理員係自願交出上揭「市中華廈」監視錄影帶以配合警方
    辦案，則上開錄影帶暨係員警徵得有管領權人之同意下而取
    得，自非辯護人所指係「違法搜索」而來，至為顯明。
貳、實體方面
一、訊據被告辛○○、庚○○固坦承渠等係河邊餐廳市中店暨河
    北分店負責人戊○○之胞弟，且於上揭時間在鄰近河邊餐廳
    市中店之河北分店幫忙招待賓客等情不諱，惟被告二人均矢
    口否認有何傷害致死犯行，均辯稱：案發當時一直在河邊餐
    廳河北店宴客，根本沒有到市中店去，沒有見過死者周進宗
    ，更不可能打死人云云。經查：
    (一)被害人周進宗於92年8 月12日晚間9 時45分至50分許間，
      遭人發現頭部受有外傷躺臥在上開河邊餐廳市中店前騎樓
      ，並送往阮綜合醫院急救，延至92年8 月15日上午7 時50
      分許，因頭部左側塌陷性骨折及右側硬腦膜下出血而不治
      死亡之事實，業據證人張素貞即被告辛○○之胞妹、庚○○之胞姐於偵查及本院審理時證稱：伊於92年8 月12日晚
      間從河北店回市中店時，發現在市中店門口之騎樓上躺著
      一名男子（躺臥位置靠近鼎盛街那一側），伊就叫市中店
      之會計卯○○打電話叫救護車，然後伊沒等救護車到場就
      先行上樓等語（見上揭相字卷第113 頁、第113 頁背面、
      第115 頁背面，本院卷第265 、267 頁），並據證人卯○○即河邊餐廳市中店會計於偵查及本院審理時證稱：伊擔
      任會計之上班時間係下午5 時起至晚間10時止，伊於92年
      8 月12日晚間剛從樓梯走下來要到1 樓，就聽到張素貞總
      經理在市中店門口喊伊，要伊打電話叫救護車，但無告知
      究竟發生何事，伊隨即就用市內電話打119 說河邊餐廳市
      中店要一部救護車等語（見他字卷第225 、227 、230 頁
      ，見相字卷第107 頁，本院卷第200 、201 、202 、204
      、208 頁），及證人壬○○即高雄市政府警察局新興分局
      員警於本院審理時證稱：伊係接獲勤務指揮中心通報有人
      於92年8 月12日晚間9時45 分許在河邊餐廳市中店前打架
      ，遂以線上警網通報員警丁○○、辰○○前往處理等語（
      見本院卷第333 、334 頁），且有員警壬○○所記載高雄
      市政府警察局新興分局受理各類案件紀錄表可參（見92年
      度他字第4104號號卷第285 頁），核與證人丁○○、辰○○員警於偵查及本院審理時證稱：於92年8 月12日晚間9
      時45分許接獲值班人員壬○○通知在河邊餐廳市中店有人
      打架，遂於9 時50分許抵達該市中店，發現一名頭部有傷
      痕之男子（即死者周進宗）面朝上躺臥在該餐廳門口走廊
      ，隨後就將傷者抬上救護車送往阮綜合醫院急救等語（見
      他字卷第154 、156 頁，本院卷第32 4、325 、32 8、32
      9 、330 、332 頁）相符，且有記載「周進宗於92年8 月
      12日住院治療，受有頭部左側塌陷性骨折及右側硬腦膜下
      出血，於92年8 月15日上午7 時50分許死亡」之阮綜合醫
      院所出具診斷證明書附卷可稽（見上揭相字卷第30 頁）
      ，故被害人周進宗確於上開時地遭人發現頭部受有外傷，
      並送往阮綜合醫院急救，仍不治死亡之事實，已堪認定。
    (二)被告辛○○、庚○○夥同另2 名不詳姓名年籍成年男子，
      於上揭時間在河邊餐廳市中店內，圍毆被害人周進宗致死
      之事實，業據：
      (1)目擊證人子○○即河邊餐廳市中店所僱請之停車場管理
        員於偵查及本院審理時證稱：伊於離職前之92年8 月12
        日晚間在市中店設於七賢國中側門之停車場（即市中店
        之對面）僱車，迨同日晚間9 時30分許快下班之際，伊
        站在市中店對面之樹下，隔著馬路（即市○○路，約寬
        15 公 尺）看進去市中店內，因為當時店內「燈光還亮
        著」且該店1 樓是透明「玻璃」，伊便可清楚看到有名
        客人周進宗坐在店內靠鼎盛街那側之玻璃旁吃飯，之後
        便發現周進宗要求賒帳，隨後就看到老闆戊○○的兩個
        弟弟（即被告辛○○、庚○○）及另2 名男子共4 人從
        河北分店方向，過市○○路的橋後橫過斑馬線走騎樓到
        市中店，此時大約是晚間9 時40分許，伊接著看到辛○○先進入店內和會計卯○○講一些話後，再至周進宗桌
        邊講話，緊跟著就看見辛○○拿起市中店平時放於門邊
        之上有圓頭之白鐵製迎賓柱朝周進宗頭部打去，有看到
        該鐵柱上之圓頭重擊在周進宗頭部，當時周進宗人就倒
        下去，隨後伊在馬路對面隔著玻璃又看到庚○○及另2
        名男子手、腳有動作出現，就是一直踢倒地之周進宗，
        接著就由2 名不詳之人把周進宗拖到市中店外面之騎樓
        上，約在同日晚間9 時45分許救護車和2 名警察到現場
        ，將周進宗扶上救護車載走等語（見他字卷第7 頁、第
        7 頁背面、第8 頁、第8 頁背面、第10、11頁，相字卷
        第92 、93 、12 5頁、第125 頁背面、第126 頁、第12
        6 頁背面，本院卷第191 至196 頁），並據證人卯○○
        即河邊餐廳市中店會計於本院審理時證稱：該市中店大
        門係「玻璃」，從裡面可以看到外面，而夜間該市中店
        的外面「黑漆漆」等語（見本院卷第201 頁），且有河
        邊餐廳市中店之透明玻璃大門暨該店靠鼎盛街一側之現
        場照片共計10張附卷可參（見警卷第57、58頁），及證
        人辰○○員警於本院審理時證稱：伊接獲值班人員通知
        趕到該市中店門口時，看到一名男子（即被害人周進宗
        ）躺在該店騎樓，而該市中店之店內燈光還「亮著」等
        語（見本院卷第326 頁），證人丁○○即趕赴現場處理
        員警於偵查及本院審理時亦證稱：當時該餐廳內部的燈
        關的「微暗」等語（見他字卷第154 頁，本院卷第330
        頁），是依上開證述，可見設有透明玻璃大門及玻璃窗
        之河邊餐廳市中店於92年8 月12日晚間9 時40至45分許
        （即目擊證人子○○指述被害人周進宗在該店內遭圍毆
        之時間），其店內尚有燈光而店外一片烏漆等情，已可
        認定，則以此現場情況以觀，該市中店既有透明玻璃大
        門及玻璃窗，而案發當時屋內尚有燈光，衡情一般人自
        可由漆黑之屋外透過玻璃對屋內所發生之情況一目了然
        ，故上開目擊證人所為從七賢國中側門（即市中店之對
        面）透過玻璃看進店內，目睹被告二人圍毆被害人之證
        述，應堪採信。
      (2)又被害人周進宗於92年8 月12日經送阮綜合醫院急救後
        ，仍因頭部左側塌陷性骨折及右側硬腦膜下出血，延至
        92 年8月15日上午7 時50分許不治死亡之事實，已如前
        述。而被害人死亡後，經檢察官率同法醫師及死者胞兄
        丙○○於92年8 月19日相驗，於解剖前發現屍體外觀有
        附表一所列之外傷痕跡，均係「瘀傷、擦傷及挫傷」，
        而非「撕裂傷」，此有台灣高雄地方法院檢察署法醫室
        屍體驗斷圖（見上揭相字卷第68頁）及高雄市政府警察
        局新興分局刑事組於92年8 月15日下午5 時20分許拍攝
        死者周進宗屍體外觀照片9 張（見上揭相字卷第38、39
        頁）可參，已足認定被害人周進宗所受前揭傷害並非「
        銳器」所造成。且被害人經解剖觀察後，「於頭部經冠
        狀切開，發現左顏面骨眼眶部有凹陷性骨折，左顳部呈
        凹陷性骨折，頭皮下有皮下出血現象，於左前額部、左
        右顳部、左右頂部、左後枕部。帽狀腱膜下有出血現象
        ，於頂部及枕部。顳部肌肉有出血現象，於左右顳部。
        外骨膜與硬膜打開、頭顱骨有骨折現象，於前腦窩左眶
        部呈凹陷性多重性骨折，右額部顳部頂部有硬腦膜下出
        血，血塊量約70西西。腦部有蜘蛛網膜下出血現象。左
        眼球內有出血現象，左前腦窩骨折線從左眶部延伸至右
        眶部。左顳骨呈放狀骨折、骨折線往右顳骨延伸至右顳
        骨後部，往左延伸至左顳骨後部。腦重1657公克、冠狀
        切狀切割面有異狀、有腦挫傷、於右額葉底部。左額葉
        底部有凹陷處（與左眶骨折處相符合）、左顳葉有凹陷
        處（與左顳骨骨折處相符合）、左額葉底部有挫傷，約
        6 ×4.5 公分大小。腦幹有出血現象。於屍體體腔經中
        線切開，肺部有血腫鬱血現象，切割面呈血腫鬱血現象
        。經鑑定而研判，死因為『頭部鈍器傷』致頭部外部傷
        害、頭皮下出血、帽狀腱膜下出血、顱骨多重性骨折、
        右側額部顳部頂部硬腦膜下出血（血塊量約70西西）、
        左額葉底部腦挫傷（與左眶部骨折位置符合），而死亡
        方式為『他殺』」等情，據台灣高雄地方法院檢察署法
        醫師解剖鑑定無訛，且有該署解剖紀錄報告暨所附法醫
        室屍體驗斷圖（見相字卷第55至73頁）在卷可按，故被
        害人周進宗係遭人以「鈍器」毆擊「頭部」致死等情，
        應係真實。則以被害人周進宗死亡後為檢察官相驗時，
        僅法醫師、檢驗員、新興分局刑事組員警蘇育立、前金
        分駐所員警蔡瑞展及死者胞兄丙○○在場，有92年8 月
        19 日 檢察官於高雄市立殯儀館所製作之勘驗筆錄可參
        （見相字卷第48頁背面之在場人員簽名欄），而上開目
        擊證人子○○並未於檢察官相驗屍體時在場乙節以觀，
        設非證人子○○確有目睹被告辛○○將白鐵製迎賓柱上
        之「圓頭」重擊在死者頭部，及被告庚○○與上開2 名
        男子以腳踢擊倒地死者之身體等情事，其何以能就被告
        辛○○毆擊死者之身體部位、所持凶器等情節為如此詳
        細之描述，且與法醫師解剖認定之死因「頭部鈍器傷」
        相符；又其何以能就被告庚○○及另2 名男子攻擊死者
        之動作具體指出，而法醫室屍體驗斷圖如附表所列之全
        身多處外傷型態「擦挫傷、瘀傷」亦符合為腳部踢蹴造
        成。益見上開目擊證人子○○之證述堪予採信。
      (3)證人劉英宗、甲○○（均係河邊海產店市中店所在之「
        市中華廈」大樓管理員）於警詢時均證稱：每日於晚間
        9 時許，均由劉英宗負責更換大樓之監視錄影帶，換言
        之，12日的晚間9 時許就是更換為13日之錄影帶等語（
        見警卷第30頁背面、第31頁背面），是上揭證人就換置
        前開大樓監視錄影帶之情節為一致之證述，又本件被害
        人周進宗躺臥在上開河邊餐廳市中店前之騎樓遭人發現
        並送醫急救之時間既係92年8 月12日晚間9 時45分許，
        即在晚間9 時以後，則依該大樓換置監視錄影帶之慣例
        ，可見有關被害人為何躺臥在前開騎樓之原因，自應錄
        製於「92年8 月13日」之大樓監視錄影帶內，應可認定
        。而本院以播放「市中華廈」管理員提供之92年8 月12
        日外觀載有「12、河邊」字樣之大樓監視錄影帶方式當
        庭勘驗該捲錄影帶，確實上有圓頭之白鐵製迎賓柱出現
        於畫面上，此有翻拍照片（見本院卷第96頁）、勘驗筆
        錄（見本院卷第83頁）附卷可稽；復經本院播放92年8
        月14日外觀載有「14」字樣之大樓監視錄影帶，亦於螢
        幕之左下角可看到銀色之迎賓鐵柱存在，並有勘驗筆錄
        （見本院卷第109 頁）附卷可佐；及證人卯○○即河邊
        餐廳市中店會計亦證稱：92年8 月12日迎賓鐵柱放在市
        中店外面，一直都是固定擺放在門口等語（見他字卷第
        228 、229 頁，本院卷第203 頁），可見上有圓頭之白
        鐵製迎賓柱於本件被害人躺臥在上開騎樓「之前」即已
        存在，且於本件被害人經送醫急救「之後」，仍放置在
        該市中店之騎樓，至為顯明，核與目擊證人子○○所形
        容被告辛○○持以毆擊被害人頭部之器械外觀大致相符
        ，益見證人子○○所言並非虛構。至證人癸○○即高雄
        市政府警察局新興分局員警於偵查中固證稱：伊播放13
        號之「市中華廈」大樓監視錄影帶，整捲都不能看等語
        （見他字卷第87、88頁），然此仍無礙於本件確有證人
        指述凶器存在之事實認定，附此敘明。
    (三)辯護人另以子○○所立具之附表四所示自白狀，認子○○
      實乃貪圖破案獎金100 萬元而設詞構陷被告辛○○、庚○○在市中店內圍毆被害人致死云云。經查：
      (1)證人癸○○即高雄市政府警察局新興分局員警於偵查、
        本院審理時均證稱：被害人周進宗於92年8 月12日送醫
        急救，延至92年8 月15日死亡，派出所便通知伊所任職
        之新興分局刑事組前往處理相驗事宜，當時尚無鎖定特
        定行兇對象，直到刑事組同事林文政說有名A1證人指述
        被害人周進宗係遭辛○○、庚○○打死，才開始將辛○○、庚○○列為嫌疑人，剛開始請A1協助辦案時，A1一
        直不願意作筆錄，也沒有很積極的要告知此件被害人周
        進宗命案之相關經過，只說可提供線索，並表示一旦留
        下書面資料擔心日後會遭報復，伊就向A1表明這是在作
        功德，幫助死者，且保證會以「秘密證人」方式製作筆
        錄，也就是僅記載代號，將證人之真實姓名密封，經溝
        通之後，A1考慮很久才於92年8 月21日晚間11時許在新
        興分局證述有關死者遭毆打之經過且記明筆錄，而警政
        機關就本件被害人周進宗命案並無提供破案獎金，伊也
        沒有向A1提到本案有破案獎金10 0萬的事情，並非以獎
        金利誘子○○作秘密證人，而是不斷以道德勸說且向子
        ○○擔保不會洩漏其身分，才製作這份A1（即子○○
        ）警詢筆錄等語（見他字卷第280 頁背面、第281 、28
        2 頁、第282 頁背面，本院卷第248 至252 頁），核與
        證人林文政即高雄市政府警察局新興分局員警於偵查中
        證稱：伊與子○○同是中正四路65號最佳女主角大樓住
        戶，而子○○於民國90年初在該大樓擔任管理室警衛，
        雙方因此有認識，見面會點頭打招呼，子○○也知道伊
        任職於新興分局擔任偵查員，約92年8 月17、18日左右
        （即被害人周進宗死亡後之2 至3 日）伊與子○○在該
        大樓內無意間遇到，子○○問伊河邊餐廳是否在伊所任
        職之新興分局轄區內，伊答稱是，隨後子○○便問伊知
        否被害人周進宗在河邊餐廳遭打死一案，伊答稱知道，
        就發現子○○一副對此案要說不說的樣子，並要伊自己
        去查，伊直覺認為子○○應知悉內情，經詢問子○○後
        ，子○○表示說出實情擔心會遭報復及被河邊餐廳老闆
        解雇，遂不願意以證人身分製作筆錄，伊便與本案之承
        辦員警癸○○聯繫，經過伊與癸○○不斷向子○○溝通
        ，並保證會以秘密證人方式處理，也就是不會公開證人
        之真實姓名年籍，子○○才願意以A1身分製作筆錄，根
        本沒有用什麼高額獎金利誘子○○作證，實乃不斷以道
        德勸說，令子○○勇於出面指證等語（見他字卷第279
        頁背面、280 、282 頁、第、282 頁背面）相符。復衡
        諸警方辦案常態，一般有破案獎金之案件，無非係賄選
        、槍砲、走私、緝毒或社會矚目重大刑件，而本案死者
        周進宗既係尋常人家，死因又為一般檢察官相驗屍體時
        常見之「頭部鈍器傷」，業如前述，是本案應無所謂「
        破案獎金100 萬元」，較符常情。況死者家屬丙○○於
        本院審理時亦陳稱：伊沒有聽過本件命案有檢舉獎金
        100 萬元的事等語在卷（見本院卷第226 頁），設若本
        案確有破案獎金其事，死者家屬又豈會全然不知？是警
        政機關就本件被害人周進宗命案確未提供100 萬元之破
        案獎金，已可認定。準此，則以上揭證人癸○○、林文
        政僅係高雄市政府警察局新興分局偵查員之身分以觀，
        又係於本件命案經台灣高雄地方法院檢察署檢察官相驗
        屍體，認死亡方式係「他殺」後，始受檢察官之指揮而
        予介入，得否順利將本案兇嫌繩之以法，亦全賴檢察官
        主導偵查方向，實無為求破案捏造不實高額獎金利誘證
        人出面之理。從而，證人子○○係在員警癸○○、林文
        政之道德勸說下，始勇於出面以秘密證人A1身分作證，
        亦堪認定。
      (2)又證人子○○雖於92年9 月22日書寫內容如附表四所示
        之自白書，然其於92年9 月29日、93年4 月22日偵訊時
        已隨即向檢察官澄清：伊會出面作證，實係住在伊樓上
        之高雄市政府警察局新興分局員警林文政跟伊談，要伊
        若知道被害人周進宗命案之實情要說出來，而且也是功
        德一件，因為伊擔心被報復有危險，本以秘密證人A1
        身分作筆錄，且該份秘密證人筆錄是新興分局癸○○偵
        查員所製作，後來卻被河邊餐廳發現係伊密告，於92年
        9 月22日下午4 時至5 時30分許之間，河邊餐廳老闆戊○○就在河邊餐廳市中店之地下室包廂，找來丑○○律
        師，由丑○○律師先擬具內容如附表四所示之自白書，
        而戊○○之弟弟己○○則在一旁對伊說「最好是寫，不
        然可以試試看，以後就知道了」，伊便將丑○○律師所
        擬好的稿照抄在「十行紙」上，但後來溫律師認為用十
        行紙不夠正式，所以又提供「司法狀紙」給伊，要伊再
        謄一遍，時間約該日下午5 時許，溫律師就將伊所照謄
        載有附表四自白書內容之「狀紙」收走，而先前手寫的
        那張「十行紙」也被己○○拿走，己○○並威脅說若講
        真話，要對伊來「陰的」並玩到底，伊希望能獲得警方
        保護等語（見他字卷第12至15頁，相字卷第93、94頁）
        ，核與證人林文政員警於偵查中證稱：伊於92年8 月21
        日製作完秘密證人A1警詢筆錄後，子○○碰到伊都有抱
        怨，並說遭老闆戊○○發現秘密證人真實身分，也因此
        被找麻煩，並提及遭老闆戊○○相約與律師見面，且受
        戊○○指示寫資料，伊隨即有聯絡癸○○偵查員告知此
        事等語（見他字卷第281 頁、第281 頁背面），及證人
        癸○○於偵查、本院審理時證稱：林文政警員有告知伊
        關於秘密證人子○○遭老闆戊○○找麻煩一事，伊於92
        年9 月29日有受檢察官指示帶子○○去地檢署製作偵訊
        筆錄，並有去瞭解證人子○○事後係遭受威脅才會寫附
        表四所示自白書，因為秘密證人之姓名資料都已經曝光
        ，伊確實當初在製作秘密證人筆錄時有將真實姓名年籍
        密封起來，實在不知道為何後來A1之真實身分（即子○○）會被洩漏等語（見他字卷第281 頁背面，本院卷第
        249 、250 、25 3頁）相符；而證人子○○於92年9 月
        22日至河邊餐廳市中店地下室包廂，書寫附表四所示內
        容自白書，丑○○律師在場，河邊餐廳負責人戊○○及
        己○○亦在場觀看等情，亦據證人戊○○、己○○、丑
        ○○證述在卷（見他字卷第297 頁，本院卷第254 至
        256 、258 至262 頁），則由證人子○○書寫附表四所
        示自白書之場地、陪同在場人員以觀，顯見子○○係隻
        身一人處於先前遭其密報圍毆本件被害人致死之兇嫌家
        族地盤，則其既身處該等劣勢之下，其所為附表四所示
        內容之自白書自非出於自由意識，堪予採信。況若證人
        子○○確有書寫附表四內容自白書之真意，以當時在場
        人之一係具法律專業知識之丑○○律師，其何以竟未建
        議子○○至警局或地檢署親向司法調查單位說明？益徵
        附表四之自白書不足採為對被告二人有利之認定。
    (四)辯護人復以河邊餐廳員工卯○○、曾光民之證詞暨渠等所
      立具如附表二所示陳述聲明書，認子○○設詞構陷被告辛○○、庚○○云云。經查：
      (1)證人卯○○（即市中店會計）、曾光民（市中店倉庫管
        理）固於偵查中均證稱：上班時間從下午5 時起至晚上
        10時止，於92年8 月12日晚間10時以前都待在市中店，
        當晚市中店沒有發生什麼事云云（見他字卷第230 、23
        7 、238 、239 頁）。然本件被害人確於上開時間遭人
        發現躺臥在該市中店之騎樓上，並受有附表一所列外傷
        痕跡，業經認定如前，則以本件被害人受有如此嚴重而
        遍及頭部、頸部、胸部、背部、上肢等部位之傷勢，又
        係遭多人毆擊身體多下，業如前述，衡情以此圍毆慘況
        ，當時必定甚為吵雜，而尚未下班之上揭河邊餐廳員工
        卻一致證稱未發現任何異狀，顯然前開證人所言與常情
        不符。況被害人所躺臥之地點係在尚未打烊之河邊海產
        餐廳迎賓送客之騎樓上，衡情一般店家員工對於營業場
        所之門面均即為注意，當無對一生命垂危之人倒臥足以
        影響餐廳門面之地點，卻顯示漠不關心，甚至無人察覺
        之理，益見前開餐廳員工有刻意隱瞞實情之嫌。
      (2)證人曾光民固稱：在市中店門口沒有看過迎賓鐵柱云云
       （見他字卷第237頁），證人卯○○則稱：從92年過年前
        後就沒有再看過迎賓鐵柱云云（見相字卷第107頁背面）
        。然上有圓頭之白鐵製迎賓柱於本件被害人躺臥在上開
        騎樓「之前」既已存在，且於本件被害人經送醫急救「
        之後」，仍放置在該市中店之騎樓，已如前述，是上開
        證人所言，顯與事實不符。
      (3)證人卯○○固又稱：附表二之陳述聲明書係伊簽名，意
        即子○○向伊提及若一起出面說明本件命案，就可以分
        100 萬元云云（見本院卷第206頁 ）。然警政機關就本
        件命案並未提供任何破案獎金，既如前述，是子○○已
        不可能向卯○○虛捏該筆破案獎金，故上開證人卯○○
        所言，自難採信。復審諸證人卯○○於本院審理時所稱
        ：附表二之陳述聲明書內容不是伊打字的，何人打字伊
        不清楚，也忘了是誰拿給伊簽名等語（見本院卷第206
        頁），並觀附表二所示文件格式，其起始即為「吾等三
        人」等字樣，設若附表二文件內容確係由卯○○、田美
        琪、曾光民所各自出具，其聲明書之內容當不會出現「
        吾等三人」等字樣為是，可見附表二所示文件係他人擬
        妥後再予卯○○、田美琪、曾光民三人簽名無訛。
      (4)綜觀上開河邊餐廳員工所為與事實不符之證述上疑點，
        亦即何以渠等均一致證稱案發當晚未見任何打架異狀？
        復又證稱於案發現場未見目擊證人所指之凶器？甚至證
        稱目擊證人係財迷心竅？細察渠等動機，無非係在掩飾
        真正行兇之人。且若非本件命案之兇手與渠等有重大關
        係，渠等自無可能干冒偽證罪之風險。則本件被告二人
        既係河邊餐廳老闆戊○○之胞弟，自與河邊餐廳員工之
        生計有重大關係，反徵本案目擊證人子○○所為被告二
        人即係本件命案真正行兇之人之指述，更為可信。
    (五)辯護人復以證人許秀琴之證詞暨附表三所示陳述聲明書，
      認子○○於案發當晚在河北店看鋼管秀，根本未在市中店
      僱車，不可能看到案發當晚市中店門口發生何事云云。然
      證人許秀琴即河邊餐廳河北店經理於本院審理時已稱：案
      發當晚伊在河北店負責普渡擺桌宴客，伊都在走動，約從
      晚間9 時許起，「陸陸續續」有看到市中店停車場管理員
      子○○站在市○○路的橋上看鋼管秀，因為子○○負責僱
      車的地點離看秀處很近，走路不用幾分鐘，所以子○○被
      伊發現有摸魚打混情事等語在卷（見本院卷第221 、222
      、224 頁），而被告辛○○於警詢時復自承：市中店和河
      北分店相距約300 公尺左右等語（見警卷第2 頁背面），
      則在河北分店與案發現場相距不遠之情況下，河北分店經
      理許秀琴於案發當時又係忙於招待賓客，子○○自難均在
      證人許秀琴之視線範圍內，故上開證人許秀琴所言，仍無
      礙於本院事實之認定。
    (六)至辯護人雖以本案未扣得目擊證人子○○所指之凶器（即
      白鐵製迎賓柱），自難認定子○○所言可採云云。然本件
      被害人周進宗遭人發現頭部受有外傷躺臥在上揭騎樓之時
      間係92年8 月12日晚間9 時45分許，而高雄市政府警察局
      新興分局持本院核發之92年度聲搜字第14 48 號搜索票至
      河邊餐廳市中店搜索之時間係92年9 月22日，有本院所核
      發之上開搜索票及高雄市政府警察局新興分局搜索筆錄可
      參（見他字卷第325 至329 頁）。則本案被害人遭毆擊後
      ，既經過1 個月之久，警方始至該被害人遭人發現頭部受
      傷之躺臥地點附近搜索，衡情兇嫌得以從容將目擊證人子
      ○○所指述之本案行兇鈍器予以丟棄。而目擊證人子○○
      所指本案真正行兇之人又係河邊餐廳老闆戊○○之胞弟，
      兇嫌自佔盡處分系爭凶器之優勢，故本案未能扣得子○○
      所指之上開迎賓鐵柱，反徵證人子○○所為本案真正行兇
      之人係被告二位乙節，應係真實。
    (七)辯護人另指稱：證人子○○先後證述不一云云。經查：
      (1)證人子○○固先後證稱：「案發當晚9 時，死者在市中
        店吃完後要簽帳，會計不讓他簽，所以打電話給辛○○
        請他過來處理」（他字卷第7 頁）、「案發當晚河北店
        宴客，且每人都有手機，伊就推測會計卯○○是打手機
        叫辛○○來」等語（相字卷第126 頁），其對於案發當
        時辛○○何以到市中店之原因，究係有無親眼目睹會計
        卯○○打電話乙節，先後證述內容稍有出入，然證人子
        ○○就被告二人於案發當晚確有至市中店之基本重要關
        鍵事實之陳述，核已與事實相符，仍非不得作為認定被
        告犯罪之依據。故充其量本案僅係不得據子○○之證詞
        認定被告辛○○受何人通知到該市中店而已，先予敘明
        。
      (2)又證人子○○固於本院審理時翻異前詞，改稱：案發當
        晚（92年8 月12日晚間），伊在市中店對面，有看到被
        告二人從河北店走過來市中店，並記得市中店有發生毆
        打事件，但最近得憂鬱症，不記得之後發生什麼事，有
        印象看到救護車到現場，並有2 位警察幫忙將被害人扶
        上救護車，事後於93年8 月21日有和檢察官、辛○○、
        戊○○一起去市中店勘驗命案現場等語（見本院卷第
        192 至196 頁），然以本院前所認定之附表四所示自白
        書非本於子○○自由意識下所製作、子○○即係本案秘
        密證人A1之身分遭洩漏曝光及目睹行兇之人係自身所任
        職河邊餐廳老闆戊○○之胞弟、被害人遭圍毆致死之地
        點又係自身工作之場所等情節綜合以觀，目擊證人子○○身處此等弱勢之下，會於本院審判程序有此等反應出
        現，實與常情並無違背。
    (八)辯護人復指出被告二人於案發時不在市中店現場云云，而
      證人王瑞棋、寅○○固均證稱：於92年8 月12日晚間和被
      告二人在河北分店同桌吃飯等語（見本院卷第209 、215
      頁）。然證人王瑞棋於本院審理時已稱：席間伊有帶小孩
      上廁所等語（見本院卷第211 頁），且以該等普渡拜拜宴
      客之現場情形以觀，勢必人多喧鬧嘈雜，是被告二人自不
      可能均在上開證人之視線範圍以內，而被告辛○○於警詢
      時復自承：市中店和河北分店相距約300 公尺左右等語（
      見警卷第2 頁背面），則在河北分店與案發現場相距不遠
      之情況下，被告二人自得於短時間內往返於2 地之間，故
      上開證人所言，仍無礙於本院就被告二人確有至案發現場
      之事實認定。
    (九)按刑法上傷害致人於死之罪，係因犯罪致生一定結果而加
      重其刑之加重結果犯，以行為人能預見其結果之發生為要
      件，所謂能預見乃指客觀情形而言，與主觀上有無預見之
      情形不同，否則如主觀上有預見結果之發生，又不違背其
      本意，則屬故意範圍，最高法院著有47年台上第920 號判
      例足資參照。是加重結果犯並非以各共同正犯間，主觀上
      對於加重結果之發生，有無犯意之聯絡為斷。（見最高法
      院91年台上第50號判例）。故就傷害致人於死罪而言，共
      犯間對於傷害行為雖有犯意之聯絡，但對於死亡之結果並
      無主觀上之犯意，（倘有主觀之犯意即屬殺人罪範圍）於
      此情形，關於死亡之加重結果部分即無犯意之聯絡可言，
      有最高法院94年台上第7086號判決可資參照。被告辛○○
      、庚○○與上開2 名不詳男子基於共同傷害犯意之聯絡，
      由被告辛○○以上開迎賓鐵柱猛擊被害人之頭部，被告庚○○及上開2 名不詳男子則以腳踢擊倒地之被害人其他身
      體部位，致被害人受前揭傷害，渠等對於人之頭顱及身體
      其他部位，倘用力重擊或重踢，足以成傷，並將發生死亡
      之結果，在客觀上雖能預見，然就渠等與被害人周進宗之
      間，平日素昧平生，無何仇隙，僅因被害人周進宗欲賒欠
      河邊餐廳市中店飯錢而心生不滿，始為上開攻擊被害人行
      為，並於圍毆之後將被害人拖至上開騎樓，顯見渠等目的
      在於教訓洩憤，故於下手傷害之際，主觀上對於可能造成
      被害人死亡之結果，並無認識，亦未對死亡之結果，有所
      容任，否則不至有上述將被害人拖至上揭騎樓之舉措，以
      利被害人遭人發覺後可立即送醫。從而，被告辛○○、庚○○與上開2 名不詳男子，對於此項被害人死亡結果客觀
      上既能預見，渠等自應就主觀上疏未預見之因傷引致死亡
      之加重結果負責。
    (十)綜上，本案事證明確，公訴人具狀請求對被告辛○○、庚○○及證人卯○○、林世煌、子○○實施測謊鑑定（本院
      卷第58頁），已無必要。被告二人上開犯行堪予認定。
二、查被告辛○○、庚○○客觀上能預見以鐵柱及以腳踢擊攻擊
    被害人之頭部及其他身體部分，可能會發生傷重死亡之結果
    ，竟仍朝被害人頭部等處共同傷害，並因而致被害人死亡，
    核被告二人所為，係犯刑法第277 條第2 項前段之傷害致死
    罪。又被告二人與上開2 名不詳成年男子間就所犯上開傷害
    罪，有犯意聯絡與行為分擔，皆為共同正犯。爰審酌被告辛○○、庚○○與被害人周進宗並無仇隙，僅因被害人欲賒欠
    河邊餐廳市中店飯錢而心生不滿，即以暴力解決爭端，惡性
    非輕，且犯後未與被害人家屬達成和解，並一再飾詞否認，
    自當嚴懲，而被告辛○○係持鐵柱毆擊被害人頭部，造成無
    法挽救境地，核其所犯情節顯較未持凶器之庚○○為重等一
    切情狀，各量處如主文所示之刑，以資懲儆。至被告辛○○
    持以毆擊被害人之迎賓鐵柱，據目擊證人子○○所言係河邊
    餐廳市中店老闆戊○○所有，故本院自不予宣告沒收。
據上論斷，應依刑事訴訟法第299 條第1 項前段，刑法第28條、
第277 條第2 項前段，判決如主文。
本案經檢察官乙○○到庭執行職務。
中    華    民    國    95    年    6     月    19    日
                  刑事第三庭   審判長法  官  張意聰
                                     法  官  錢衍蓁
                                     法  官  郭瓊徽
以上正本證明與原本無異。
如不服本判決，應於收受送達後10日內向本院提出上訴書狀。
中    華    民    國    95    年    6     月    20    日
                                     書記官  陳瓊芳
附錄
中華民國刑法第277條
   傷害人之身體或健康者，處3 年以下有期徒刑、拘役或1千元
   以下罰金。
   犯前項之罪因而致人於死者，處無期徒刑或7年以上有期徒刑
   ；致重傷者，處3年以上10 年以下有期徒刑。
附表一（法醫師解剖前勘驗周進宗屍體外觀所記載）
┌─────────────────────┬───────┐
│頭  部  外  傷                            │備         註 │
├─┬───────────────────┼───────┤
│1 │左眼眶部瘀傷，約6×3.5公分            │見台灣高雄地方│
│  │右眼眶部瘀傷，約5×2  公分            │法院檢察署法醫│
│  │左側臉部腫脹；左耳部周圍有瘀傷痕跡    │解剖紀錄報告（│
├─┼───────────────────┤附於92年度相字│
│2 │左下眶部有長條狀之挫傷痕跡，約7×1公分│第1381號卷第59│
├─┼───────────────────┤頁）、高雄市政│
│3 │左下  部有長條狀之挫傷痕跡，約2 ×0.3 │府警察局新興分│
│  │公分                                  │局刑事組於92年│
├─┼───────────────────┤8月15日下午5時│
│4 │左後頂部有挫傷痕跡，約3 ×1.3 公分    │20分許拍攝死者│
├─┼───────────────────┤周進宗屍體外觀│
│5 │左顳部有挫傷痕跡，約1.5 ×0.5 公分    │照片9 張（見上│
├─┼───────────────────┤揭相字卷第38、│
│6 │右側頭部有頭皮下血腫                  │39頁）        │
├─┴───────────────────┤              │
│頸  部  外  傷                            │              │
├─┬───────────────────┤              │
│7 │右後頸部有長條狀之挫傷痕跡，約5×2公分│              │
├─┴───────────────────┤              │
│胸  部  外  傷                            │              │
├─┬───────────────────┤              │
│8 │左下胸部有挫傷痕跡，約1.3 ×1.1 公分  │              │
├─┴───────────────────┤              │
│背  部 外  傷                             │              │
├─┬───────────────────┤              │
│9 │左背部有擦傷，約9×4公分              │              │
├─┼───────────────────┤              │
│10│右背部有擦傷，約5×3公分              │              │
├─┴───────────────────┤              │
│上  肢  外  傷                            │              │
├─┬───────────────────┤              │
│11│右上肢於後肘部有擦傷，約1 ×0.2 公分  │              │
└─┴───────────────────┴───────┘
附表二（河邊餐廳員工卯○○、田美琪、曾光民所共同出具之陳
        述聲明書）
┌──────────────────────┬──────┐
│陳    述    聲    明   書    內   容        │備      註  │
├──────────────────────┼──────┤
│    吾等三人見義勇為，願挺身作證下列事實，若│見他字卷第  │
│有虛假證詞，吾等三人願受法律制裁。證實：    │214頁       │
│    子○○與吾等三人同為河邊餐廳員工，其陳澤│            │
│河工作為七賢國中內外停車場維持停車秩序，日前│            │
│多次談及其為警方A1秘密證人，將老闆之弟說其涉│            │
│及該案(周進宗命案)，子○○言如果吾等三人共為│            │
│秘密證人，于庭上可不與老闆直接面對對質，且破│            │
│案後每人可再得獎金壹佰萬元。                │            │
│                                            │            │
│右兩項懇請司法調查，以明真相。              │            │
│                                            │            │
│此      致                                  │            │
│    檢  察  官                              │            │
│           請求人：                         │            │
│           卯○○  (62.1.5)  Ｚ000000000     │            │
│                  高市○○區○○街66號5F3   │            │
│           田美琪  (62.5.22) Ｚ000000000     │            │
│                  高市三民區○○○路366巷2號│            │
│           曾光民  (48.8.9)  Ｚ000000000     │            │
│                  高市左營區○○○路182號3F │            │
│中   華   民   國   92   年  10  月  2    日│            │
└──────────────────────┴──────┘
附表三（許秀琴、張三溢、李豔玫所共同出具之陳述聲明書）
┌──────────────────────┬──────┐
│陳    述    聲    明   書    內   容        │備      註  │
├──────────────────────┼──────┤
│    吾等三人見義勇為，願挺身作證下列事實，若│見他字卷第  │
│有虛假證詞，吾等三人願受法律制裁。證實：    │215頁       │
│    本(92)年八月十二日當晚河邊餐廳河北店，依│            │
│俗(例)在中元節之夜舉辦普渡歌舞秀活動，子○○│            │
│確實於晚間九時至十時許之間，均在河北店秀場觀│            │
│看節目表演，子○○其以目擊周進宗被毆打作證( │            │
│人)，顯有不實。                             │            │
│                                            │            │
│右兩項懇請司法調查，以明真相。              │            │
│                                            │            │
│此      致                                  │            │
│    檢  察  官                              │            │
│           請求人：                         │            │
│           許秀琴 (41年12月14日) Ｚ000000000 │            │
│                  三民區○○○街385巷19號   │            │
│           張三溢 (55年 2月26日) Ｚ000000000 │            │
│                  三民區○○街76號          │            │
│           李艷玫 (54年 8月20日) Ｚ000000000 │            │
│                  三民區○○街76號          │            │
│                                            │            │
│中   華   民   國   92   年  10  月  2    日│            │
└──────────────────────┴──────┘
附表四（辯護人丑○○律師所提出之子○○自白狀）
┌──────────────────────┬──────┐
│自         白         狀     內     容      │備      註  │
├──────────────────────┼──────┤
│為作證乙事，自白於後：                      │見相字卷第76│
│(一)我子○○於8月21日晚上11：00至新興分局製作 │至79頁      │
│  壹份不實之筆錄。                          │            │
│(二)案發當晚，我在停車場巡邏後，正逢農曆七月15│            │
│  日中元普渡。河北路有普渡大拜拜。並請來鋼管│            │
│  秀表演。我聽到音樂便前往觀看。接近晚上10：│            │
│  00我回餐廳打卡下班。                      │            │
│(三)8月21日晚上、下班回家、在大樓門口撞見同棟 │            │
│  大樓刑警林文政。經林文政閒談中得知，農曆七│            │
│  月十五日當晚，餐廳門口有打架事情。我便問林│            │
│  文政事情嚴不嚴重? 經林文政口述才得知，有命│            │
│  案發生。我便好奇問他，有沒有獎金可拿。他回│            │
│  答有獎金很可觀，我才為了獎金，跟 (辛○○) │            │
│  平常有過節，製作不實筆錄。                │            │
│(四)在新興分局所製作不實筆錄，所指認的人：如張│            │
│  漢忠、庚○○、阿寶及蔡姓不詳。全部是我個人│            │
│  刻意誣陷及編造出來，筆錄上所陳述之事物及證│            │
│  人，全部都是為了筆錄更加為了可觀獎金。如今│            │
│  陳述此自白書，因為不能為了一時的財迷心竅，│            │
│  卻編造出不實的指控。心有深感不安與後悔，本│            │
│  人自述這份自白書之後，由心覺得很踏實，主因│            │
│  一時貪圖與歹念，險些造成他人之傷害?如今後 │            │
│  悔懇望檢察官能夠從輕發落，並給我自新機會。│            │
│            謹  狀                          │            │
│                                            │            │
│                                            │            │
│高雄地方法院檢察署  公鑒                    │            │
│                                            │            │
│中   華   民   國   92   年  9  月  22   日 │            │
│       具狀人：子○○ 親筆 簽名蓋章 (捺指紋)│            │
│       撰狀人：子○○      簽名蓋章 (捺指紋)│            │
│                                            │            │
└──────────────────────┴──────┘


司法院資訊處製作；財團法人民間司法改革基金會備份。
